ACORDAO-COMPLETO-2338766

ACÓRDÃO 442/2019 ATA 6/2019 - PLENÁRIO

VISTOS, relatados e discutidos os recursos de reconsideração interpostos por Clayton Fernando de Lira, José Raimundo e Salete da Silva de Lira contra o Acórdão 2597/2016-TCU-Plenário, pelo qual este Tribunal julgou irregulares as suas contas, além das de outros responsáveis, e os condenou em débito, solidariamente, em razão de pagamentos fraudulentos a segurados e não segurados da Previdência Social, relativos ao benefício previdenciário "auxílio-doença".
ACORDAM os ministros do Tribunal de Contas da União, reunidos em sessão do Plenário, diante das razões expostas pela relatora, e com fundamento nos arts. 32, inciso I, e 33 da Lei 8.443/1992, em:
9.1. não conhecer dos recursos interpostos por Clayton Fernando de Lira e Salete da Silva de Lira;
9.2. conhecer do recurso de reconsideração interposto por José Raimundo e negar-lhe provimento; e
9.3. dar ciência deste acórdão aos recorrentes e ao procurador-chefe da Procuradoria da República no Paraná.

Recursos de reconsideração interpostos contra acórdão que julgou irregulares as contas dos recorrentes e outros responsáveis, e os condenou em débito, solidariamente, em razão de pagamentos previdenciários fraudulentos, a título de auxílio-doença.

Instituto Nacional do Seguro Social (INSS) - Gerência Executiva em Curitiba/PR.

3. Recorrentes: Clayton Fernando de Lira (CPF XXX.370.058-XX), José Raimundo (CPF XXX.451.129-XX) e Salete da Silva de Lira (CPF XXX.237.789-XX).

13.1. Ministros presentes: José Mucio Monteiro (Presidente), Benjamin Zymler, Raimundo Carreiro, Ana Arraes (Relatora) e Bruno Dantas.
13.2. Ministros-Substitutos convocados: Augusto Sherman Cavalcanti, Marcos Bemquerer Costa e André Luís de Carvalho.

ANA ARRAES

ministro Raimundo Carreiro.

Trata-se de tomada de contas especial instaurada pela Gerência Executiva do Instituto Nacional do Seguro Social (INSS) , em Curitiba/PR, em razão de pagamentos fraudulentos, relativos ao benefício previdenciário "auxílio-doença", a segurados e não segurados da Previdência Social, em desacordo com as normas legais aplicáveis ao caso (art. 116, incisos I, II e III, da Lei 8.212/90 - no caso do inciso III, por descumprimento dos arts. 29-A e 59 a 61 da Lei 8.213/91 e arts. 71 a 80 e parágrafos do Decreto 3.048/99) .
2.	Por intermédio do Acórdão 2597/2016-TCU-Plenário (peça 135) - rel. min. Raimundo Carreiro -, este Tribunal deliberou sobre a matéria nestes termos:
" (...) 
ACORDAM os Ministros do Tribunal de Contas da União, reunidos em Sessão do Plenário, ante as razões expostas pelo Relator, em:
9.1. rejeitar as alegações de defesa apresentadas por Ana Delzira dos Santos Schereiber (CPF XXX.774.719-XX) ; Cacilda Bernardino (CPF XXX.505.679-XX) ; Maria Ivorema Viadroski (CPF XXX.128.339-XX) e Marlene de Oliveira (CPF XXX.410.819-XX) ;
9.2. considerar revéis os responsáveis: Neuza Pinto (CPF XXX.217.667-XX) ; Atamiro de Assis (CPF XXX.442.209-XX) ; Alceu Silva (CPF XXX.223.939-XX) ; Clayton Fernando de Lira (CPF XXX.370.058-XX) ; Cleusir de Assis (CPF XXX.910.459-XX) ; Guilhermina de Assis Pinto (CPF XXX.698.149-XX) ; José Raimundo (CPF XXX.451.129-XX) ; Karla Melisa Aguiar Alves (CPF XXX.566.849-XX) ; Lauri de Lima (CPF XXX.941.379-XX) ; Maria Conceição da Silva (falecida) (CPF XXX.323.149-XX) - Representante legal do Espólio - Beatriz Fátima da Silva (CPF XXX.007.239-XX) ; Maria de Fátima Gonçalves (CPF XXX.195.779-XX) ; Marlene Silva (CPF XXX.072.509-XX) ; Marli Ondina Cirello (CPF XXX.070.599-XX) ; Mateus Santos Oliveira (CPF XXX.777.729-XX) ; Renato dos Santos Oliveira (CPF XXX.642.939-XX) ; Rosemary do Rocio Oliveira (CPF XXX.949.669-XX) ; Salete da Silva (CPF XXX.237.789-XX) ; Sidal Elias Estevo Comparin (CPF XXX.857.979-XX) ; Vera Lúcia Diniz Portella de Assis (CPF XXX.988.489-XX) ; Terezinha Maria de Jesus Domingos (CPF XXX.349.259-XX) ;
9.3. com fulcro nos arts. 1°, I e 16, III, 'd' da Lei 8.443/1992, julgar irregulares as contas dos responsáveis Neuza Pinto (CPF XXX.217.667-XX) ; Atamiro de Assis (CPF XXX.442.209-XX) ; Ana Delzira dos Santos Schereiber (CPF XXX.774.719-XX) ; Alceu Silva (CPF XXX.223.939-XX) ; Cacilda Bernardino (CPF XXX.505.679-XX) ; Clayton Fernando de Lira (CPF XXX.370.058-XX) ; Cleusir de Assis (CPF XXX.910.459-XX) ; Guilhermina de Assis Pinto (CPF XXX.698.149-XX) ; José Raimundo (CPF XXX.451.129-XX) ; Karla Melisa Aguiar Alves (CPF XXX.566.849-XX) ; Lauri de Lima (CPF XXX.941.379-XX) ; Maria Conceição da Silva (falecida) (CPF XXX.323.149-XX) - Representante legal do Espólio - Beatriz Fátima da Silva (CPF XXX.007.239-XX) ; Maria de Fátima Gonçalves (CPF XXX.195.779-XX) ; Maria Ivorema Viadroski (CPF XXX.128.339-XX) ; Marlene de Oliveira (CPF XXX.410.819-XX) ; Marlene Silva (CPF XXX.072.509-XX) ; Marli Ondina Cirello (CPF XXX.070.599-XX) ; Mateus Santos Oliveira (CPF XXX.777.729-XX) ; Renato dos Santos Oliveira (CPF XXX.642.939-XX) ; Rosemary do Rocio Oliveira (CPF XXX.949.669-XX) ; Salete da Silva (CPF XXX.237.789-XX) ; Sidal Elias Estevo Comparin (CPF XXX.857.979-XX) ; Vera Lúcia Diniz Portella de Assis (CPF XXX.988.489-XX) ; Terezinha Maria de Jesus Domingos (CPF XXX.349.259-XX) ;
9.4. condenar, com fundamento nos artigos 19 e 23, inciso III, da Lei 8.443/1992, c/c os arts. 1º, inciso I, 209, inciso III, 210 e 214, inciso III, do Regimento Interno, a senhora Neuza Pinto (CPF XXX.217.667-XX) , solidariamente com os demais responsáveis, a recolherem as importâncias abaixo discriminadas, fixando-lhes o prazo de 15 (quinze) dias, a contar das notificações, para comprovarem, perante o Tribunal (art. 214, III, alínea 'a' do Regimento Interno) , o recolhimento da dívida aos cofres do Instituto Nacional do Seguro Social, atualizada monetariamente e acrescida dos juros de mora calculados a partir das datas indicadas até a data do recolhimento, na forma prevista na legislação em vigor:
Neuza Pinto (CPF XXX.217.667-XX) e Alceu Silva (CPF XXX.223.939-XX) :
[v. tabela no documento original]
Neuza Pinto (CPF XXX.217.667-XX) e Ana Delzira dos Santos Schereiber (CPF XXX.774.719-XX) :
[v. tabela no documento original]
Neuza Pinto (CPF XXX.217.667-XX) e Atamiro de Assis (CPF XXX.442.209-XX) :
[v. tabela no documento original]
Neuza Pinto (CPF XXX.217.667-XX) e Cacilda Bernardino (CPF XXX.505.679-XX) :
[v. tabela no documento original]
Neuza Pinto (CPF XXX.217.667-XX) e Clayton Fernando de Lira (CPF XXX.370.058-XX) :
[v. tabela no documento original]
Neuza Pinto (CPF XXX.217.667-XX) e Cleusir de Assis (CPF XXX.910.459-XX) :
[v. tabela no documento original]
Neuza Pinto (CPF XXX.217.667-XX) e Guilhermina de Assis Pinto (CPF XXX.698.149-XX) :
[v. tabela no documento original]
Neuza Pinto (CPF XXX.217.667-XX) e José Raimundo (CPF XXX.451.129-XX) :
[v. tabela no documento original]
Neuza Pinto (CPF XXX.217.667-XX) e Karla Melisa Aguiar Alves (CPF XXX.566.849-XX) :
[v. tabela no documento original]
Neuza Pinto (CPF XXX.217.667-XX) e Lauri de Lima (CPF XXX.941.379-XX) :
[v. tabela no documento original]
Neuza Pinto (CPF XXX.217.667-XX) e Maria Conceição da Silva (CPF XXX.323.149-XX) , já falecida, na pessoa de Beatriz Fátima da Silva (CPF XXX.007.239-XX) , qualificada como representante legal do respectivo espólio:
[v. tabela no documento original]
Neuza Pinto (CPF XXX.217.667-XX) e Maria de Fátima Gonçalves (CPF XXX.195.779-XX) :
[v. tabela no documento original]
Neuza Pinto (CPF XXX.217.667-XX) e Maria Ivorema Viadroski (CPF XXX.128.339-XX) :
[v. tabela no documento original]
Neuza Pinto (CPF XXX.217.667-XX) e Marlene de Oliveira (CPF XXX.410.819-XX) :
[v. tabela no documento original]
Neuza Pinto (CPF XXX.217.667-XX) e Marlene Silva (CPF XXX.072.509-XX) :
[v. tabela no documento original]
Neuza Pinto (CPF XXX.217.667-XX) e Marli Ondina Cirello (CPF XXX.070.599-XX) :
[v. tabela no documento original]
Neuza Pinto (CPF XXX.217.667-XX) e Mateus dos Santos Oliveira (CPF XXX.777.729-XX) :
[v. tabela no documento original]
Neuza Pinto (CPF XXX.217.667-XX) e Renato dos Santos Oliveira (CPF XXX.642.939-XX) :
[v. tabela no documento original]
Neuza Pinto (CPF XXX.217.667-XX) e Rosemary do Rocio Oliveira (CPF XXX.949.669-XX) :
[v. tabela no documento original]
Neuza Pinto (CPF XXX.217.667-XX) e Salete da Silva (CPF XXX.237.789-XX) :
[v. tabela no documento original]
Neuza Pinto (CPF XXX.217.667-XX) e Sidal Elias Estevo Comparin (CPF XXX.857.979-XX) :
[v. tabela no documento original]
Neuza Pinto (CPF XXX.217.667-XX) e Terezinha Maria de Jesus Domingos (CPF XXX.349.259-XX) :
[v. tabela no documento original]
Neuza Pinto (CPF XXX.217.667-XX) e Vera Lúcia Diniz Portella de Assis (CPF XXX.988.489-XX) :
[v. tabela no documento original]
9.5. autorizar, desde logo, a cobrança judicial da dívida nos termos do art. 28, inc. II, da Lei 8.443/1992 c/c art. 219, inciso II, do Regimento Interno/TCU, atualizada monetariamente e acrescida dos juros de mora, calculados a partir do dia seguinte ao término do prazo estabelecido, até a data do recolhimento, caso não atenda a notificação na forma da legislação em vigor;
9.6. autorizar o parcelamento do débito em até 36 (trinta e seis) parcelas mensais e sucessivas, com amparo no art. 26 da Lei nº 8.443, de 1992, c/c o art. 217 do Regimento Interno, esclarecendo que a falta de pagamento de qualquer parcela importará no vencimento antecipado do saldo devedor, de acordo com o que estabelece o § 2º do art. 217 do mencionado Regimento;
9.7. encaminhar cópia do presente Acórdão, assim como do Relatório e do Voto que o fundamentam, ao Procurador-Chefe da Procuradoria Federal Especializada junto ao INSS, para ajuizamento das ações civis e penais cabíveis, nos termos do art. 16, § 3º, da Lei 8.443/1992, c/c o art. 209 do Regimento Interno."
3.	Contra essa deliberação os responsáveis José Raimundo, Clayton Fernando de Lira e Salete da Silva de Lira interpuseram recursos de reconsideração (peças 200, 220 e 221, respectivamente) , cujo exame técnico, aprovado no âmbito da Secretaria de Recursos (peças 409 e 410) , consta da instrução inserta à peça 408, transcrita a seguir: 
" (...) 
HISTÓRICO
2. 	A Gerência Executiva do Instituto Nacional da Seguridade Social (INSS) em Curitiba/PR instaurou tomada de contas especial (TCE) em razão da feitura pela então servidora da entidade Neuza Pinto de pagamentos indevidos de benefícios previdenciários da espécie AuxílioDoença para segurados e não segurados da Previdência Social em desacordo com as normas legais regedoras da matéria (incisos I. II e III do art. 116 da Lei 8.212/90 - no caso do inciso III, por descumprimento do art. 29-A e arts. 59 a 61 da Lei 8.213/91 e arts. 71 a 80 e parágrafos do Decreto 3.048/99) .
3. 	Pagaramse os benefícios impugnados entre 1999 e 2003 a beneficiários parentes ou conhecidos da ex-servidora, como prejuízo pecuniário à Previdência Social no montante original de R$ 453.988,60.
4. 	Conforme contido no voto condutor da decisão recorrida (peça 136) , na fase interna da TCE, a então servidora sustentou haver cumprido pena imposta pelo Poder Judiciário mediante a Execução Penal 2007.70.000.07116-7/PR, consitente em prestação de serviços à comunidade, e que não tem condições econômicas de pagar a dívida a ela imputada. 
5. 	No âmbito do Tribunal, citaramse a ex-servidora e os beneficiários. A maioria manteve-se silente, incluída a exservidora Neuza Pinto, e deixou transcorrer in álibis o prazo de defesa, como o que se lhe aplicou o art. 12, § 3°, da Lei 8.443/1992.
6. 	Os servidores que aduziram alegações defensórias sustentaram, em apertada síntese, a o ocorrência de prescrição e decadência, a falta de condições econômicas para quitar as dívidas e a sua boa-fé.
7. 	Quanto à pretensão punitiva para imposição de multa e aplicação de inabilitação, diante do entendimento manifestado pelo Tribunal por meio do Acórdão 1441/2016-TCU-Plenário (Relator: Ministro Benjamin Zymler - Redator: Ministro Walton Alencar Rodrigues) , proferido em incidente de uniformização de jurisprudência, a Corte reputou aplicáveis as disposições do Código Civil relativas à matéria (arts. 189, 202, 205 e 2.028) . Assim, considerando que os fatos ocorreram entre 26/7/1999 e 21/2/2002, deve ser adotada a vigência do novo diploma legal como termo inicial da contagem do prazo. Tendo em vista que transcorreram mais de dez anos entre a data da vigência do novo Código Civil (11/1/2003) e o ato que ordenou a citação, datado de 12/9/2013 (peça 13) , entendeu que impunha reconhecer a prescrição para a aplicação de sanções.
8. 	Na fase interna da TCE, observou-se também que houve participação dos beneficiários nas fraudes, pois recebiam os créditos e dividiam com a servidora do INSS que concedeu os benefícios irregularmente. A Corte, assim, proferiu a decisão transcrita retro.
9. 	Irresignados, beneficiários dos pagamentos indevidos arrolados no item 1 desta instrução impugnaram a decisão mediante os instrumentos juntados às peças 200, 220 e 221.
10. 	O único impugnante de cujo recurso se conheceu precariamente, como se verá no próximo item desta instrução, pede, sucessivamente: (i) a declaração de nulidade da decisão, por alegada falta de sua citação, (ii) a reforma da decisão no sentido da elisão do débito imputado ou (iii) a redução do valor pecuniário do débito imputado para R$ 110.048,22.
ADMISSIBILIDADE DOS RECURSOS E PEDIDO
11. 	Perfilham-se os exames de admissibilidade juntados às peças 341, 342 e 343, mediante os quais se propõe conhecer do recurso interposto por José Raimundo, não conhecer dos demais e suspender os subitens, 9.3, 9.4 e 9.5 da decisão combatida, acolhidos pelo relator do recurso, ministro-substituto André Luís de Carvalho, mediante o despacho juntado à peça 348, de que se extrai o seguinte excerto:
Os recursos apresentados por Clayton Fernando de Lira e Salete da Silva de Lira apresentam alegações essencialmente restritas a aspectos subjetivos, que não podem ser considerados fatos novos para a instrução processual. Intempestivos quanto ao prazo recursal ordinário de 15 dias, também são incapazes de provocar a incidência do art. 285, § 2º, do RI/TCU.
MÉRITO 
12. Delimitação
12.1. 	Quanto ao mérito do recurso de que se conheceu precariamente, no essencial é de perquirir:
a) se é nula a decisão impugnada ante a pretensa falta de citação do ora recorrente (nesta instrução, item 13) ;
b) se cabe elidir o débito imputado ante a alegada hipossuficiência econômica do ora recorrente (ibid., item 14) ;
c) se o repasse de parte dos valores pecuniários percebidos indevidamente pelo ora recorrente para responsável com ele condenada em solidariedade faz cabível novo cálculo do débito a ele imputado (ibid., item 15) .
13. Da pretensa falta de citação 
Alegação
13.1. 	O recorrente José Raimundo assevera (peça 200, p. 1) que não teria sido citado, razão por que tampouco caberia reputálo revel. Isso porque não teria sido 'expedido mandado de citação' anteriormente 'ao comunicado anexo'.
13.2. 	Diante disso, seria nula a decisão recorrida.
Análise 
13.3. 	O recorrente carece de razão.
13.4. 	Anexou ao instrumento de recurso o expediente mediante o qual se fez sua notificação da decisão recorrida, e não o de sua citação - acostado à peça 18.
13.5. 	Como se asseverou no segundo item 6 do relatório (peça 137, p. 3) da decisão vergastada, citouse regularmente também o ora recorrente. É o que se verifica mediante compulsação dos autos. O ora recorrente recebeu o instrumento de sua citação, trazido à peça 114, como comprova o aviso de recebimento juntado à peça 116, entregue no endereço pesquisado pela Secretaria do Tribunal. 
13.6.	 A citação pelos correios em processo de controle administrativo da competência do Tribunal é estatuída em lei, a saber no art. 22, inciso II, da Lei 8.443, de 1992. 
13.7.	 No entendimento pacífico do Tribunal, é válida a citação feita a pessoa física mediante entrega em seu endereço do respectivo instrumento a pessoa dela distinta independentemente de nele haver serviço de portaria ou de recebimento de correspondência, como estabelece o art. 179, inciso II, do seu Regimento Interno vigente à época da entrega, a saber a sua Resolução n. 246, de 30/11/2011.
14. Do pretenso cabimento da elisão de dívida em face de hipossuficiência econômica 
Alegação
14.1. 	O mesmo recorrente assevera (peça 200, p. 1-2) que, por estar desempregado, como fariam prova os anexos consistentes fotocópia de sua carteira de trabalho anexa (peça 200, p. 46) e declaração de pobreza (peça 200, p. 7) , não teria condições de quitar a dívida.
14.2. 	Sugere que, assim, caberia elidir a dívida por fazer jus aos 'benefícios da assistência judiciária gratuita', como estatuiriam o art. 5, inciso XXIV, da Constituição da República e '[o] art. 3° da Lei 1060/50, em face da Lei 5.584/70 e do § 30 do art. 790 da CLT, com redação dada pela Lei 10537/2002.'
Análise	
14.3. 	Não merece prosperar a alegação recursal.
14.4. 	Não se estabeleceu na Constituição da República ou na Lei 8.443, de 16/7/1992, hipótese de descabimento de condenação a ressarcir o Erário em face da hipossuficiência financeira de quem o tenha causado.
14.5. 	A imputação de débito, no caso concreto, decorreu de um desfalque do patrimônio público causado por diversos responsáveis, dentre eles o recorrente. A dívida, portanto, representa ressarcimento de valores indevidamente recebidos pelo recorrente.
14.6. 	Vale lembrar que é direito do recorrente requerer o pagamento da importância devida em até trinta e seis parcelas, desde que o processo não tenha sido remetido para cobrança judicial, como estatui o art. 26 da Lei 8.443, de 16/7/1992, regulamentado pelo art. 217 da Resolução 246 deste Tribunal (Regimento Interno) , de 30/11/2011. 
15. Do pretenso cabimento da elisão do débito ante a alegada hipossuficiência econômica do responsável
Alegação
15.1. 	O recorrente por último referido assevera (peça 200, p. 2) que teria feito o ressarcimento dos cofres públicos relativo a 'todos os valores que lhe foram impostos no processo perante à 1a Vara Federal Criminal de Curitiba sob o n° 2004.70.00.000184-0 de prestação pecuniária e prestação de serviços à comunidade.'
Análise
15.2. 	Não assiste razão ao recorrente.
15.3. 	No ordenamento jurídico brasileiro vigora o princípio da independência das instâncias, em razão do qual podem ocorrer condenações simultâneas nas diferentes esferas jurídicas - cível, criminal e administrativa. Dessa forma, o fato de tramitarem processos em esferas distintas não viola o princípio que veda o bis in idem, como se constata pelo teor dos arts. 935 da Lei 10.406, de 10/1/2002 (Código Civil) , 66 do Decreto-Lei 2.848, de 3/10/1941 (Código de Processo Penal) , 126 da Lei 8.112, de 11/12/1990, e 12 da Lei 8.429, de 2/6/1992.
15.4. Vale lembrar a fundamentação do Acórdão 2/2003-TCU-Segunda Câmara:
O TCU tem jurisdição própria e privativa sobre as pessoas e matérias sujeitas a sua competência, de modo que a proposição de qualquer ação no âmbito do Poder Judiciário não obsta que esta Corte cumpra sua missão constitucional. De fato, por força de mandamento constitucional (CF, art. 71, inc. II) , compete a este Tribunal julgar as contas dos administradores e demais responsáveis por dinheiros, bens e valores da administração federal direta e indireta, e as contas daqueles que derem causa a perda, extravio ou outra irregularidade de que resulte prejuízo ao Erário. E, para o exercício dessa atribuição específica, o TCU é instância independente, não sendo cabível, portanto, tal como pretende o interessado, que se aguarde manifestação do Poder Judiciário no tocante à matéria em discussão. (grifouse) 
15.5. De considerar também os trechos em grifos no infratranscrito excerto de decisão do Plenário do Supremo Tribunal Federal proferida no MS 25880/DF, da relatoria do Ministro Eros Grau:
EMENTA: MANDADO DE SEGURANÇA. TRIBUNAL DE CONTAS DA UNIÃO. COMPETÊNCIA. ART. 71, II, DA CONSTITUIÇÃO DO BRASIL E ART. 5º, II E VIII, DA LEI 8.443/92. TOMADA DE CONTAS ESPECIAL. (...) . AJUIZAMENTO DE AÇÃO CIVIL PÚBLICA. PREJUDICIALIDADE DA TOMADA DE CONTAS ESPECIAL. IMPOSSIBILIDADE. INDEPENDÊNCIA ENTRE AS INSTÂNCIAS CIVIL, PENAL E ADMINISTRATIVA. QUESTÃO FÁTICA. DILAÇÃO PROBATÓRIA. IMPOSSIBILIDADE. SEGURANÇA DENEGADA. 
1. A competência do Tribunal de Contas da União para julgar contas abrange todos quantos derem causa a perda, extravio ou outra irregularidade de que resulte dano ao erário, devendo ser aplicadas aos responsáveis, em caso de ilegalidade de despesa ou irregularidade de contas, as sanções previstas em lei, lei que estabelecerá, entre outras cominações, multa proporcional ao dano causado aos cofres públicos [art. 71, II, da CB/88 e art. 5º, II e VIII, da Lei 8.443/92]. 
 (...) 
4. O ajuizamento de ação civil pública não retira a competência do Tribunal de Contas da União para instaurar a tomada de contas especial e condenar o responsável a ressarcir ao erário os valores indevidamente percebidos. Independência entre as instâncias civil, administrativa e penal. (grifos acrescidos) 
15.6. A possibilidade de ressarcimento em duplicidade decorrente de condenação a ressarcir o Erário em instância diversa pela mesma causa debendi há que ser afastada pelo Interessado mediante os instrumentos judiciais cabíveis. Por exemplo, caso tenha sido levado anteriormente a efeito o ressarcimento aludido em cumprimento de sentença judicial, caberá o emprego do instrumento apropriado perante o órgão judicial competente no processo judicial de execução do título em que consiste a decisão mediante a qual esta Corte tenha condenado o Interessado a ressarcir o Erário em razão da mesma causa.
15.7. Como assinalado no voto condutor do Acórdão 654/1996-TCU-Segunda Câmara,
O risco de um ressarcimento em duplicidade por parte do responsável está de todo afastado, em razão da orientação já sumulada nesta Corte no sentido de que os valores eventualmente já satisfeitos deverão ser considerados para efeito de abatimento na execução (Enunciado da SúmulaTCU nº 128) . (grifou-se) 
16. Da pretenso cabimento de novo cálculo do valor real da dívida
Alegação
16.1. O multicitado recorrente assevera (peça 200, p. 2) sua dívida corresponderia a 'metade do referido valor no importe de R$220.096,44, ou seja, só deve R$ 110.048,22' visto que 'todo o valor que percebia era devolvido pela metade à Sra. Neusa Pinto', consoante os meios de prova consistentes extratos bancários anexos (p. 200, p. 912) ao instrumento de recurso.
Análise
16.2. O recorrente carece de razão.
16.3. O mencionado repasse para Neusa Pinto de parcelas dos valores percebidos ilegalmente constitui mesmo prova da participação dolosa do ora recorrente na prática da irregularidade, razão por que descabe afastar a sua responsabilidade solidária pelo prejuízo causado ao erário. 
16.4. Não por outra razão, em cumprimento ao art. 16, § 2º, da Lei 8.443, de 1992, como se depreende da leitura do subitem 9.4 e do transcrito imediatamente anterior à oitava tabela dele constante, o Tribunal condenou em solidariedade o recorrente e Neusa Pinto a ressarcir o erário. Os dois atuaram em conjunto para causar prejuízo ao Erário.
16.5. Entendese por obrigação solidária aquela em que há multiplicidade de credores ou devedores, de sorte que cada devedor estará obrigado pelo débito todo, como se fosse o único, podendo pleitear o valor que pagou do outro devedor solidário, em ação autônoma.
CONCLUSÃO
17. Das análises anteriores conclui-se que:
a) não é nula a decisão impugnada ante a pretensa falta de citação do ora recorrente, dado que sua citação teve lugar regularmente;
b) descabe elidir o débito imputado na hipótese de hipossuficiência econômica do responsável;
c) o repasse de parte dos valores pecuniários percebidos indevidamente pelo ora recorrente para corresponsável com ele condenada em solidariedade não faz cabível novo cálculo do débito a ele imputado.
PROPOSTA DE ENCAMINHAMENTO
18. Do exposto, propõe-se, com fundamento nos arts. 32 e 33, inciso I, da Lei 8.443, de 16/6/1992:
a) conhecer do recurso e, no mérito, negarlhe provimento; 
b) notificar da decisão sobrevinda o recorrente, e os demais interessados notificados do Acórdão impugnado, sem deixar de anexar ao expediente de notificação cópia do relatório e da fundamentação da decisão."
4.	Por fim, o Ministério Público junto ao TCU, na pessoa do Subprocurador-Geral Lucas Rocha Furtado, anuiu ao encaminhamento sugerida pela unidade técnica (peça 412) .
	É o relatório.

César Augusto Kato (OAB/PR 22.910) e outros representando Maria Ivorema Viadroski; Luiz Alberto Glaser Junior (OAB/PR 12.222) representando Ana Delzira dos Santos Schereiber; e Paulo Afonso Zaina (OAB/PR 19.829) representando Cacilda Bernardino.

Subprocurador-geral Lucas Rocha Furtado.

TOMADA DE CONTAS ESPECIAL. CONCESSÃO IRREGULAR DE BENEFÍCIOS PREVIDENCIÁRIOS. CONLUIO ENTRE EX-SERVIDORA DO INSS/PR E BENEFICIÁRIOS. IRREGULARIDADE DAS CONTAS. DÉBITO. PRESCRIÇÃO DA PRETENSÃO PUNITIVA. RECURSOS DE RECONSIDERAÇÃO. CONHECIMENTO DE UM, E NÃO CONHECIMENTO DOS OUTROS DOIS. VALIDADE DA CITAÇÃO. DECLARAÇÕES DE HIPOSSUFICIÊNCIA ECONÔMICO-FINANCEIRA E PAGAMENTOS DE PRESTAÇÃO PECUNIÁRIA E MULTA NA ESFERA PENAL. IMPROCEDÊNCIA E IMPOSSIBILIDADE JURÍDICA DE INTERFERÊNCIA NO CONTROLE EXTERNO. CONTEXTO FRAUDULENTO. SOLIDARIEDADE DA DÍVIDA. NEGATIVA DE PROVIMENTO.

TOMADA DE CONTAS ESPECIAL (TCE)

Secretaria de Recursos (Serur).

Examino os recursos de reconsideração interpostos por Clayton Fernando de Lira, José Raimundo e Salete da Silva de Lira contra o Acórdão 2597/2016-TCU-Plenário (rel. min. Raimundo Carreiro) , pelo qual este Tribunal julgou irregulares as suas contas - além das de outros responsáveis - e os condenou em débito, solidariamente, em razão de pagamentos fraudulentos a segurados e não segurados da Previdência Social relativos ao benefício previdenciário "auxílio-doença".
2.	A condenação em tela ocorreu em decorrência de fraude comprovada nos autos, mediante obtenção de provas oriundas de inquérito administrativo, consistente em conluio entre a ex-servidora da autarquia Neuza Pinto e vinte e três beneficiários das quantias indevidas - três dos quais recorrentes nesta oportunidade -, entre 1999 e 2003; aquela servidora, inclusive, foi condenada na esfera penal. 
3.	De início, ratifico a decisão preliminar de recebimento do recurso interposto por José Raimundo e de não recebimento dos apelos interpostos por Clayton Fernando de Lira e Salete da Silva de Lira, porquanto intempestivos - além do prazo ordinário de 15 (quinze) dias - e sem a presença de fatos novos, consoante exigência contida no art. 285, § 2º, do Regimento Interno.
4.	José Raimundo pede a reforma da deliberação e a regularidade de suas contas com base nas seguintes alegações:
4.1.	a decisão é nula uma vez que não houve citação regular, o que também impossibilitaria eventual chamamento ao feito por edital, acaso esse tenha ocorrido;
4.2.	a sua condição de hipossuficiência econômico-financeira inviabiliza o pagamento da dívida sem que haja prejuízo a sustento próprio e de sua família; e
4.3.	as importâncias a cujo pagamento foi condenado no juízo penal (prestação pecuniária e multa) foram pagas.
5.	De forma alternativa, na hipótese de não acolhimento de sua pretensão recursal, pugna por que esta Corte declare a dívida pela metade do valor que lhe foi imputado, pois a outra metade teria sido destinada àquela ex-servidora - quem de fato lhe oportunizara o cometimento da ilicitude. Em complemento, anexa cópias de extratos bancários, que, a seu ver, comprovariam as transações de devolução a Neuza Pinto de metade das importâncias recebidas ilicitamente.
6.	O apelo não merece provimento. Estou de acordo com a análise efetuada pela Secretaria de Recursos (Serur) , por seus fundamentos, que contou com a anuência do Ministério Público junto ao TCU (MPTCU) .
7.	Ao contrário do que alega o recorrente, houve citação regular, conforme aviso de recebimento dos Correios acostado à peça 116; logo, não há que se falar em citação por edital. 
8.	Apenas para argumentar, na linha esposada pela Serur, consentânea à jurisprudência pacífica deste Tribunal:
"Para a validade da citação, não é necessário que a comunicação processual seja pessoalmente entregue ao destinatário, bastando que o ofício com o aviso de recebimento dos Correios (AR) seja recebido no endereço do responsável, obtido em fonte de dados oficial, a exemplo da base da Receita Federal" (Acórdão 316/2018-TCU-Plenário, rel. min. Vital do Rêgo) 
9.	Sobre a arguição de impossibilidade de pagamento da dívida, conforme enunciado jurisprudencial extraído do voto condutor do Acórdão 670/2017-TCU-Segunda Câmara, de minha lavra: 
"A alegação de hipossuficiência financeira não impede a imputação de débito ou aplicação de multa a responsável, sendo, contudo, possível o parcelamento das dívidas em razão de situação econômica desfavorável do devedor" (Acórdão 670/2017-TCU-Segunda Câmara, rel. min. Ana Arraes) 
10.	Da mesma forma, improcedente a tentativa do recorrente de se ver livre da condenação em razão de eventuais pagamentos de valores devidos por sentença penal. A condenação pelo TCU ao ressarcimento do dano possui natureza indenizatória. Nem mesmo eventual condenação pelo Poder Judiciário, na esfera cível, obstaria o exercício da mencionada competência constitucional a cargo deste órgão de controle, haja vista o princípio da independência das instâncias, sem prejuízo de a parte, nessa hipótese, pleitear a devida compensação na etapa de execução. 
11.	Por fim, impossível acolher pretensão de redução do quantum indenizatório em virtude da juntada de documentos que denotem compensação financeira entre os artífices do ato fraudulento, ainda que tais provas sejam realmente válidas. Correta a solidariedade em casos tais, ante a configuração de prática dolosa e lesiva ao patrimônio público, não havendo que se cogitar de identificação dos valores de que os responsáveis possam ter se apropriado, individualmente. Ademais, a própria dificuldade de rastreamento do dinheiro, para fins de certificação exata de seu destino, é motivo suficiente para rejeição desta tese recursal.
	Ante o exposto, acolhendo os pareceres uniformes da unidade técnica e do Parquet especializado, VOTO por que este Tribunal aprove a minuta de acórdão que submeto à deliberação.
TCU, Sala das Sessões Ministro Luciano Brandão Alves de Souza, em 27 de fevereiro de 2019.
ANA ARRAES 
Relatora